ACORDAO-COMPLETO-2338703

ACÓRDÃO 2458/2019 ATA 10/2019 - SEGUNDA CÂMARA

VISTOS, relatados e discutidos estes autos de Aposentadoria, ora em fase de Embargos de Declaração opostos contra o Acórdão 10684/2018-TCU-Segunda Câmara;
ACORDAM os Ministros do Tribunal de Contas da União, reunidos em Sessão de 2ª Câmara, diante das razões expostas pelo Relator e com fundamento nos arts. 32, inciso II, e 34 da Lei 8.443, de 16/7/1992, em:
9.1. conhecer dos Embargos Declaratórios em exame, para, no mérito, rejeitá-los, mantendo em seus exatos termos, por conseguinte, o Acórdão 10684/2018-TCU-Segunda Câmara;
9.2. determinar à Gerência Executiva do Instituto Nacional do Seguro Social em Londrina/PR que, em consonância com a possibilidade aventada no subitem 9.4.2 do Acórdão 4496/2016-TCU-Segunda Câmara, providencie a restituição dos valores indevidos recebidos pela Sras. Iracema Helena Crespo, Lindalva Carraro Perez, Lucilia Barbosa de Andrade e Maria Helena Pieroni Gazola da Silva desde a notificação daquele decisum;
9.3. dar ciência desta decisão às embargantes e à Gerência Executiva do Instituto Nacional do Seguro Social em Londrina/PR, fazendo remissão, no caso deste último destinatário, aos Ofícios 6982/2016-TCU/Sefip, de 28/4/2016 (peça 20) , 8425/2016-TCU/Sefip, de 16/6/2016 (peça 22) e 0072/2017-TCU/Sefip, de 17/1/2017 (peça 48) .

Embargos de Declaração opostos por Lindalva Carraro Perez, Lucilia Barbosa de Andrade, Maria Helena Pieroni Gazola Silva e Iracema Helena Crespo em face do Acórdão 10.684/2018-TCU-2ª Câmara, mediante o qual esta Corte de Contas, ao apreciar Pedidos de Reexame interpostos contra o Acórdão 4.496/2016 deste mesmo Colegiado, decidiu conhecer dos recursos, para, no mérito, negar-lhes provimento, confirmando, por conseguinte, no que interessa à presente fase processual, a ilegalidade dos atos de alteração de aposentadoria das ora embargantes.

Segunda Câmara

Gerência Executiva do Instituto Nacional do Seguro Social em Londrina-PR.

3. Responsáveis/Interessados/Recorrentes:
3.1. Interessados: Iracema Helena Crespo (CPF XXX.997.989-XX), Lindalva Carraro Perez (CPF XXX.700.129-XX), Lucilia Barbosa de Andrade (CPF XXX.895.518-XX), Maria Alice Monaco (CPF XXX.908.339-XX), Maria Helena Pieroni Gazola Silva (CPF XXX.215.739-XX), Maria Helena da Silva Neves (CPF XXX.486.048-XX), Noeli Vidi (CPF XXX.152.659-XX) e Rosa Tomoko Kazahaya Manzutti (CPF XXX.047.719-XX).
3.2. Embargantes: Iracema Helena Crespo (CPF XXX.997.989-XX), Lindalva Carraro Perez (CPF XXX.700.129-XX), Lucilia Barbosa de Andrade (CPF XXX.895.518-XX) e Maria Helena Pieroni Gazola Silva (CPF XXX.215.739-XX).

13.1. Ministros presentes: Augusto Nardes (na Presidência), Aroldo Cedraz (Relator) e Raimundo Carreiro.
13.2. Ministro-Substituto convocado: Augusto Sherman Cavalcanti.
13.3. Ministro-Substituto presente: André Luís de Carvalho.

AROLDO CEDRAZ

Ministro Aroldo Cedraz.

Trata-se de Embargos de Declaração opostos por Lindalva Carraro Perez (peça 58) , Lucilia Barbosa de Andrade (peça 59) , Maria Helena Pieroni Gazola Silva (peça 60 e Iracema Helena Crespo (peça 61) em face do Acórdão 10684/2018-TCU-Segunda Câmara (peça 55) , mediante o qual esta Corte de Contas, ao apreciar Pedidos de Reexame interpostos contra o Acórdão 4.496/2016 deste mesmo Colegiado (peça 17) , decidiu conhecer daqueles recursos, para, no mérito, negar-lhes provimento.
2.	Nesta primeira deliberação, em que foram apreciados atos de alteração de aposentadorias concedidas no âmbito da Gerência Executiva do Instituto Nacional do Seguro Social em Londrina/PR, o TCU decidiu, entre outros encaminhamentos, considerar ilegais os benefícios de interesse de sete servidores daqueles órgãos, entre os quais os ora embargantes.
3.	No intuito de trazer a lume a irregularidade que motivou esse desfecho processual, permito-me colacionar abaixo o Sumário que encabeça o Relatório da deliberação embargada:
"SUMÁRIO: PESSOAL. APOSENTADORIA. CONTAGEM PONDERADA DE TEMPO DE SERVIÇO EXERCIDO, ANTERIORMENTE À LEI 8.112/1990, EM CONDIÇÕES SUPOSTAMENTE INSALUBRES, SEM A COMPROVAÇÃO, MEDIANTE LAUDOS PERICIAIS, DO EFETIVO EXERCÍCIO DE ATIVIDADE ESPECIAL. ILEGALIDADE DOS ATOS. PEDIDOS DE REEXAME. ELEMENTOS APRESENTADOS INCAPAZES DE MODIFICAR O JUÍZO FORMULADO PELO TRIBUNAL. RECURSOS CONHECIDOS, MAS NÃO PROVIDOS."
4.	Agora, em sede de embargos opostos em face do Acórdão 10684/2018-TCU-Segunda Câmara, as Sras. Lindalva Carraro Perez, Lucilia Barbosa de Andrade, Maria Helena Pieroni Gazola Silva e Iracema Helena Crespo, em petições autônomas, mas de mesma essência (peças 58 a 61, respectivamente) , apresentam os seguintes argumentos:
"Por intermédio do v. acórdão embargado, Vossa Excelência negou provimento ao recurso outrora interposto pela servidora, considerando ilegal e recusando o registro aos atos de alteração referentes à aposentadoria, por considerar indevido o cômputo de atividade insalubre na contagem do tempo de serviço.
No entanto, com o devido respeito, observa-se uma obscuridade na decisão, na medida em que o título judicial formado na ação civil pública nº 2004.70.0039488-5, atualmente sob o nº 5003417-87.2011.4.04.7000, na qual o Sindicato dos Servidores Públicos Federais em Saúde, Trabalho, Previdência e Ação Social do Estado do Paraná - SINDPREVS/PR, obteve parcial acolhimento do pedido inicial, para ver reconhecido o direito de todos servidores públicos federais lotados no Instituto Nacional do Seguro Social - INSS, Fundação Nacional da Saúde - FUNASA e Agência nacional de Vigilância Sanitária - ANVISA, Ministério da Saúde - MS dentre outros, todos no Estado do Paraná, à contagem do tempo de serviço comprovadamente ensejador de aposentadoria especial e anterior à publicação da Lei nº 8.112/1990, mediante a sua conversão em tempo comum com o uso dos fatores 1,4 (para homens) e 1,2 (para mulheres) , reconheceu a suficiência das fichas financeiras com pagamento de adicional de insalubridade, periculosidade ou penosidade como prova para a caracterização da atividade especial, ensejadora da conversão do tempo especial em comum na contagem do tempo de serviço, sendo dispensada a apresentação de laudo pericial (salvo para a hipótese do agente ruído) .
Isto é, a mera percepção de adicional de insalubridade, periculosidade ou penosidade tornou-se prova suficiente para o reconhecimento do tempo especial.
Não existe na ação civil pública nº 2004.70.0039488-5 qualquer limitação acerca de beneficiários quanto ao direito reconhecido. O título executivo formado naqueles autos beneficia TODOS os servidores públicos federais lotados no Instituto Nacional do Seguro Social - INSS, Fundação Nacional da Saúde - FUNASA e Agência nacional de Vigilância Sanitária - ANVISA, Ministério da Saúde - MS dentre outros, todos no Estado do Paraná.
Portanto, basta apenas que o servidor seja lotado nestes órgãos para beneficiar-se do título executivo.
Logo, com o devido respeito, infere-se que o v. acórdão embargado está extrapolando suas competências constitucionais, adentrando-se nas funções de órgãos jurisdicional para rever, em nítida transmutação de ação rescisória, decisões cristalizadas e sedimentadas perante as instâncias do Poder Judiciário. Isso porque a decisão recorrida desconstituiu e descumpriu decisão judicial, frise-se mais uma vez, transitada em julgado, em total arrepio aos postulados do Estado Democrático de Direito e ao Princípio da Separação dos Poderes (art. 2º, CF) .
Ora, com o devido respeito, não faz parte das atribuições desta Corte de Contas, consoante se observam nos incisos do art. 71 da CF, atuar como órgão jurisdicional, de modo a rever a imutabilidade de sentença judicial.
DIANTE DO EXPOSTO, requer-se a Vossa Excelência, que receba os presentes embargos, porque tempestivos, determinando a sustação do cumprimento da decisão até posterior julgamento do presente recurso  (efeito suspensivo) 
No mérito, requer-se sejam os presentes embargos de declaração acolhidos para sanar a obscuridade apontada, a fim de que haja manifestação quanto ao fato de que a mera percepção de adicional de insalubridade, periculosidade ou penosidade tornou-se prova suficiente para o reconhecimento do tempo especial, não necessitando de expedição de certidão de tempo de serviço para tanto, muito menos de comprovação de que o servidor tem direito ao título executivo formado na ação civil pública nº 2004.70.0039488-5.
Subsidiariamente, requerem o sobrestamento do processo de aposentadoria, a fim de que a servidora interessada possa providenciar a respectiva certidão de tempo de serviço junto ao INSS, com a inclusão da conversão do tempo especial em comum.
Por fim requer-se que todas as intimações sejam feitas em nome dos advogados João Luiz Arzeno da Silva e Marcelo Trindade de Almeida, sob pena de nulidade." (os negritos e sublinhados constam nas petições dos embargos) 
	É o Relatório.

Daniela Volkart Mainardi (OAB/PR 38.042), Fernanda Yasue Kinoshita (OAB/PR 49.060), João Luiz Arzeno da Silva (OAB/PR 23.510) e Marcelo Trindade de Almeida (OAB/PR 19.095), representando Maria Helena Pieroni Gazola Silva (procuração à peça 25), Noeli Vidi (procuração à peça 26), Rosa Tomoko Kazahaya Manzutti (procuração à peça 27), Lindalva Carraro Perez (procuração à peça 28), Lucilia Barbosa de Andrade (procuração à peça 29) e Iracema Helena Crespo (procuração à peça 30).

Não atuou.

PESSOAL. APOSENTADORIA. CONTAGEM PONDERADA DE TEMPO DE SERVIÇO EXERCIDO, ANTERIORMENTE À LEI 8.112/1990, EM CONDIÇÕES SUPOSTAMENTE INSALUBRES, SEM A COMPROVAÇÃO, MEDIANTE LAUDOS PERICIAIS, DO EFETIVO EXERCÍCIO DE ATIVIDADE ESPECIAL. ILEGALIDADE DOS ATOS. PEDIDOS DE REEXAME. ELEMENTOS APRESENTADOS INCAPAZES DE MODIFICAR O JUÍZO FORMULADO PELO TRIBUNAL. RECURSOS CONHECIDOS, MAS NÃO PROVIDOS. EMBARGOS DE DECLARAÇÃO OPOSTOS EM FACE DESSA ÚLTIMA DECISÃO. INEXISTÊNCIA DE OMISSÃO, OBSCURIDADE OU CONTRADIÇÃO NA DELIBERAÇÃO EMBARGADA. MERA TENTATIVA DE REDISCUSSÃO DE MÉRITO. EMBARGOS CONHECIDOS, PORÉM, REJEITADOS.

APOSENTADORIA (APOS)

não atuou.

Conforme consignado no Relatório precedente, apreciam-se nesta etapa processual Embargos de Declaração opostos por Lindalva Carraro Perez (peça 58) , Lucilia Barbosa de Andrade (peça 59) , Maria Helena Pieroni Gazola Silva (peça 60) e Iracema Helena Crespo (peça 61) em face do Acórdão 10684/2018-TCU-Segunda Câmara (peça 55) , mediante o qual esta Corte de Contas, ao apreciar Pedidos de Reexame interpostos contra o Acórdão 4.496/2016 deste mesmo Colegiado (peça 17) , decidiu conhecer dos recursos, para, no mérito, negar-lhes provimento, confirmando, por conseguinte, no que interessa à presente fase processual, a ilegalidade dos atos de alteração de aposentadoria das ora embargantes.
2.	Quanto à admissibilidade dos declaratórios em tela, considero preenchidos os requisitos constantes do art. 34 da Lei Orgânica deste Tribunal, combinado com o art. 287 do Regimento Interno desta Casa, cabendo, portanto, conhecer dos recursos.
3.	Relativamente ao mérito, manifesto-me, desde já, contrário a quaisquer das pretensões das embargantes, pois não vislumbro um só vício que justifique a acolhida dos argumentos de defesa em exame, devendo o Acórdão 10684/2018-TCU-Segunda Câmara ser mantido em seus exatos termos.
4.	Em respaldo a essa conclusão, destaque-se que consta na fundamentação daquele decisum de 2018 expressa análise dos argumentos ora replicados em sede de embargos. É o que se depreende dos excertos que seguem transcritos abaixo, extraídos (i) do parecer técnico que integra o Relatório da deliberação embargada e (ii) do Voto que precede e motiva a referida decisão:
Relatório do Acórdão 10684/2018-TCU-Segunda Câmara:
"EXAME DE MÉRITO
4. Delimitação
Constitui objeto do presente recurso definir se a existência de coisa julgada favorável às interessadas é capaz de alterar o mérito deste processo.
MÉRITO
Da coisa julgada
5. Defende-se nos recursos que o entendimento deste Tribunal, pela exclusão da contagem especial do tempo insalubre e o consequente recálculo dos proventos, viola a coisa julgada, uma vez que há decisão judicial transitada em julgado que assegura a manutenção da contagem especial.
Análise:
5.1. O Sindicato dos Servidores Públicos Federais em Saúde, Trabalho, Previdência, Seguridade e Ação Social do Paraná - Sindprev/PR ajuizou uma Ação Ordinária (Procedimento Comum Ordinário 2004.70.00.039488-5/PR) na Justiça Federal, Seção Judiciária do Paraná, que resultou na seguinte sentença de mérito (peça 31, p. 25) :
No mérito, julgo parcialmente procedente (art. 269, I, do CPC) a ação ordinária ajuizada por Sindicato dos Servidores Públicos Federais em Saúde, Trabalho, Previdência, Seguridade e Ação Social do Paraná (Sindprev/PR) em face de Instituto Nacional do Seguro Social - INSS, União Federal - AGU, Fundação Nacional de Saúde - Funasa e Agência Nacional de Vigiulância Sanitária - Anvisa, e acolho em parte os pedidos formulados na petição inicial, nos termos da fundamentação, para:
a) Declarar o direito dos substituídos pelo autor à contagem do tempo de serviço comprovadamente ensejador de aposentadoria especial anterior à publicação da Lei 8.112/1990, mediante a sua conversão em tempo comum com o uso dos fatores 1,4 (para homens) e 1,2 (para mulheres) ;
b) Determinar ao réu INSS que, mediante requerimento individual de cada substituído, analise o preenchimento dos requisitos legais para o enquadramento da atividade exercida, sendo dispensada a apresentação de laudo pericial (salvo para a hipótese do agente ruído) , e observado que o simples recebimento de adicional de insalubridade, penosidade ou periculosidade, não caracteriza a atividade como tal;
c) Determinar que o réu INSS expeça a competente certidão de tempo de serviço, com a conversão do tempo e serviço especial em comum, nos casos em que comprovado o exercício da atividade nos termos do item 'b';
d) Determinar aos réus que averbem para todos os fins, nos registros funcionais de cada servidor, o tempo de serviço constante da certidão expedida nos termos do item 'c' (grifos acrescidos) .
5.2. A Anvisa, a Funasa, o INSS e o Sindprev/PR apelaram do dispositivo supra (Apelação Cível 5003417-87.2011.404.7000/PR) , resultando na seguinte deliberação, aprovada por unanimidade (peça 31, p. 47) :
De todo o exposto, acolhendo o parecer do MPF, devem ser desprovidos os apelos do INSS, da União Federal, da Funasa e da Anvisa; e ser parcialmente provido o apelo do Sindicato autor, para os fins de 'a) afastar a determinação no sentido de excluir a possibilidade de expedição de certidão de tempo de contribuição (CTC) caso o tempo de contribuição já tenha sido utilizado para concessão de outro benefício, seja no regime geral, seja no regime próprio; b) incluir determinação no sentido de excluir a possibilidade de contagem do mesmo tempo de serviço ou de contribuição para obtenção de uma segunda aposentadoria, seja no regime geral, seja no regime próprio' (evento 60; c) reconhecer a suficiência do percebimento de adicional de insalubridade como prova do labor especial, nos períodos em que recebido tal adicional; d) reconhecer a ocorrência de sucumbência mínima do autor, fixando a verba honorária em R$2.000,00, nos termos da fundamentação (grifos acrescidos) .
5.3. Opostos Embargos de Declaração, a 3ª Turma do TRF - 4ª Região não alterou a deliberação supracitada, assim dispondo em sua ementa:
PROCESSUAL CIVIL. EMBARGOS DE DECLARAÇÃO. CONTRADIÇÃO. EXISTÊNCIA. REDISCUSSÃO DA MATÉRIA. IMPOSSIBILIDADE. EFEITOS INFRINGENTES. PREQUESTIONAMENTO EXPLÍCITO. DESCABIMENTO.
1. Constatada a existência de contradição na fundamentação do acórdão embargado, cumpre ao Tribunal saná-la no julgamento dos aclaratórios.
2. A intenção de rediscutir a matéria e obter novo julgamento pela Turma não encontra nos embargos de declaração a via processual adequada, já que é cabível tal recurso quando na decisão prolatada houver obscuridade, contradição, ou omissão, conforme artigo 535, inc. I e II, do Código de Processo Civil ou, por construção jurisprudencial, erro material.3. Sendo recurso de caráter integrativo e/ou interpretativo e natureza reparadora, efeitos infringentes somente são emprestados aos embargos excepcionalmente, não se incluindo nestas hipóteses especiais a flagrante intenção de obter a reforma da decisão da Turma.
4. O prequestionamento prescinde da citação expressa, no acórdão embargado, de artigos de lei, tendo-se como prequestionado certo tema quando examinada a matéria a ele pertinente, o que supre o requisito do prequestionamento e viabiliza o acesso às instâncias superiores.5. Embargos desprovidos.
5.4. Interposto recurso especial no STJ, foi negado seguimento (peça 31, p. 72) . Interposto Agravo Regimental em Recurso Especial, não foram providos (peça 31, p. 80) , transitando em julgado em 5/9/2013 (certidão à peça 31, p. 82) . 
5.5. Quanto ao respeito à coisa julgada, é necessário observar todos os requisitos para a contagem especial de trabalho insalubre contidos no dispositivo oriundo da Ação Ordinária (Procedimento Comum Ordinário 2004.70.00.039488-5/PR) na Justiça Federal. É dizer: deve-se entender indispensável, para a contagem do tempo insalubre de forma ponderada, que haja a competente certidão de tempo de contribuição (CTC) expedida pelo INSS, com a conversão do tempo e serviço especial em comum, nos casos em que houve a percepção do adicional de insalubridade (item 'c' do dispositivo da sentença de primeiro grau, o qual não sofreu alteração posterior nas instâncias superiores) , o que não ocorreu no caso em apreço. Acerca da exigência da emissão de CTC pelo INSS são, entre outros, os seguintes julgados: Acórdãos 428, 2.525 e 3.106, todos de 2016 da Primeira Câmara, e Acórdão 648/2016-TCU-Segunda Câmara. 
5.6. Posta assim a questão, o acórdão recorrido não merece ser alterado, devendo-se negar provimento aos presentes recursos.
CONCLUSÃO
6. Da análise de mérito, conclui-se que se deve negar provimento aos presentes recursos, eis que a coisa julgada alegada pelas recorrentes é incapaz de alterar o entendimento deste Tribunal, vez que não consta nos autos a devida certidão do INSS reconhecendo a contagem ponderada do tempo de atividade insalubre das interessadas em tempo comum." (peça 57, p. 3-4) 
Voto condutor do Acórdão 10684/2018-TCU-Segunda Câmara:
"4. Manifesto-me, desde já, de acordo com os pareceres precedentes, em especial com o exame empreendido na instrução de mérito elaborada na Serur (peça 51) , exame este que cuidou de abordar, com as devidas profundidade e abrangência, as questões postas em debate na presente fase processual, motivo pelo qual o incorporo às minhas razões de decidir.
5. Com efeito, segundo destacou a unidade instrutiva, a decisão judicial transitada em julgado na qual os recorrentes fundamentam seus pedidos de reconsideração do Acórdão 4496/2016-TCU-Segunda Câmara indica que a contagem dos tempos de trabalho exercidos pelos servidores ora recorrentes sob condições insalubres depende da emissão, pelo INSS, para cada um desses interessados, da competente certidão de tempo de contribuição, com a conversão do tempo de serviço especial em tempo comum nos casos em que houve a percepção do adicional de insalubridade.
6. Esse requisito, no entanto, não se encontra preenchido no caso em exame, o que permite concluir pela inexistência de afronta, por parte do TCU, à coisa julgada objeto da ação ordinária 2004.70.00.039488-5/PR.
7. Obviamente, caso venha a ser comprovada perante esta Corte de Contas a expedição das referidas certidões do INSS, as aposentações das recorrentes em epígrafe poderão prosperar nas condições ora impugnadas.
8. Nessas circunstâncias, não havendo ajustes a fazer no Acórdão 4496/2016-TCU-Segunda Câmara, resta negar provimento aos recursos em exame, cujos efeitos suspensivos, aliás, nos termos do subitem 9.4.2 da referida deliberação, não eximem as recorrentes de devolverem os valores recebidos desde a notificação daquele decisum." (peça 56, p. 1) 
5.	Depreende-se dessas transcrições a absoluta improcedência da alegada existência de obscuridade na deliberação embargada. Trata-se, na verdade, de mera tentativa de rediscussão de mérito derivada do inconformismo das recorrentes em relação aos fundamentos dos Acórdãos 10.684/2018 e 4.496/2016 de 2ª Câmara, o que não se coaduna com a via estreita dos embargos de declaração, segundo pacífica jurisprudência pátria. Nesse sentido, cito os Acórdãos 2.909/2017, 2.608/2017 e 2.367/2017 proferidos pelo Plenário desta Corte de Contas, podendo ser mencionados também alguns precedentes do Supremo Tribunal Federal, quais sejam, ACO 1062 AgR-ED-ED/DF de 20/4/2017, Inq 3983 ED/DF de 2/6/2016 e ACO 312 ED/BA de 7/10/2015, todos de Plenário.
6.	Cabe, portanto, conhecer dos declaratórios em tela, para, no mérito, rejeitá-los, lembrando que o efeito suspensivo inerente a esses recursos, nos termos do subitem 9.4.2 Acórdão 4496/2016-TCU-Segunda Câmara, não eximem as embargantes de devolverem os valores recebidos após a notificação daquele decisum.
	Ante o exposto, VOTO por que o Tribunal adote o acórdão que ora submeto ao Colegiado.
TCU, Sala das Sessões Ministro Luciano Brandão Alves de Souza, em 9 de abril de 2019.
AROLDO CEDRAZ 
Relator